【裁判字號】    99,訴,1599
【裁判日期】    991119
【裁判案由】    台灣地區與大陸地區人民關係條例等
【裁判全文】
臺灣臺北地方法院刑事判決              99年度訴字第1599號
公  訴  人  臺灣臺北地方法院檢察署檢察官
被      告  劉晉維
            莊小平
上列被告等因臺灣地區與大陸地區人民關係條例等案件，經檢察
官提起公訴（99年度偵字第15574 號），被告於本院準備程序中
就被訴事實為有罪之陳述，經告知簡式審判程序之旨，並聽取公
訴人及被告之意見後，本院合議庭裁定改由受命法官獨任進行簡
式審判程序審理，判決如下：
    主  文
劉晉維共同違反不得使大陸地區人民非法進入臺灣地區之規定，
處有期徒刑壹年肆月。又共同犯使公務員登載不實罪，處有期徒
刑肆月。應執行有期徒刑壹年陸月。緩刑肆年，並應於民國一百
年七月三十一日前向國庫支付新臺幣捌萬元完畢。
莊小平共同犯使公務員登載不實罪，處有期徒刑肆月，如易科罰
金，以新臺幣壹仟元折算壹日。
    事  實
一、劉晉維（原名劉勤）明知其與大陸地區女子莊小平並無結婚
    之真意，且明知大陸地區人民非經主管機關許可不得進入臺
    灣地區，竟與真實姓名年籍均不詳、綽號「阿狗」之成年男
    子，共同基於使大陸地區人民非法進入臺灣地區之犯意聯絡
    ，約定由劉晉維擔任「人頭丈夫」，再利用假結婚方式，使
    莊小平非法進入臺灣地區。即劉晉維先於民國98年5 月13日
    前往大陸地區，並於同年月20日，在大陸地區浙江省溫州市
    與莊小平虛偽辦理結婚登記，取得浙江省溫州市華東公證處
    核發之結婚公證書；劉晉維於98年5 月25日返臺後，即持該
    公證書向財團法人海峽交流基金會（下稱海基會）請求認證
    ，於取得海基會98年6 月17日（98）核字第050102號證明書
    後，復於同年月18日，以親人團聚為由，申辦莊小平入境來
    臺之手續，使內政部入出國及移民署（下稱移民署）承辦公
    務員經實質審核後，於同年8 月7 日許可莊小平以團聚事由
    進入臺灣地區，並製發「中華民國臺灣地區旅行證」1 張。
    嗣莊小平於同年9 月4 日持上開通行證入境臺灣後，劉晉維
    與莊小平又基於使公務員登載不實事項於職務上所掌公文書
    之犯意聯絡，於同年11月4 日，共同前往臺北市南港區戶政
    事務所，持2 人在大陸地區所取得之「中華人民共和國浙江
    省溫州市公證處公證書」及「海基會（98）核字第050102號
    證明書」等文書，據以填具結婚登記申請書，而共同偽填結
    婚之事實，以供辦理結婚登記，使該戶政事務所不知情之承
    辦公務員陷於錯誤，而將「劉晉維與大陸地區女子莊小平結
    婚」之不實事項，登載於職務上所掌管之戶籍登記公文書內
    ，足以生損害於戶政機關對於結婚登記管理之正確性。其後
    ，莊小平於99年1 月起，即在臺北市不特定飯店、旅館從事
    性交易。嗣於99年1 月18日凌晨1 時30分許，莊小平與張慶
    雄在臺北市萬華區○○○路161 號之「豪傑賓館」515 號室
    從事性交易完畢後，為警臨檢當場查獲，始悉上情。
二、案經內政部入出國及移民署移送臺灣臺北地方法院檢察署檢
    察官偵查起訴。
    理  由
一、被告劉晉維、莊小平所犯為死刑、無刑徒刑或最輕本刑為3
    年以上有期徒刑以外之罪，其於準備程序中就被訴事實為有
    罪之陳述，經法官告知簡式審判程序之旨，並聽取公訴人之
    意見後，依刑事訴訟法第273 條之1 第1 項規定，裁定由受
    命法官獨任進行簡式審判程序，合先敘明。
二、上揭事實，業據被告莊小平於警詢、偵查、本院審理時及被
    告劉晉維於本院審理時均坦承不諱（見偵卷第26至34、35至
    37、123 至128 頁；院卷第21頁），核與證人張慶雄於警詢
    時及證人王成傑於偵查時之證述內容相符（見偵卷第57至59
    、148 至151 頁）；復有被告劉晉維之入出境紀錄查詢、大
    陸地區人民申請來台查詢資料、大陸地區人民入出臺灣地區
    申請書、保證書、臺灣地區人民申請大陸地區配偶來臺團聚
    資料表、大陸居民往來臺灣通行證、照片4 張、臺北市南港
    區戶政事務所函附結婚登記申請書、海基會（98）核字第05
    0102號證明書、浙江省溫州市公證處公證書、結婚公證書、
    門號0000000000、0000000000號之通聯紀錄、本院99年度簡
    上字第230 號判決書等件附卷可稽（見偵卷第26、38至41、
    72至90、99至114 、163 至168 頁）。綜上，足認被告2 人
    之上開任意性自白與事實相符，堪信為真實。是本件事證明
    確，被告2 人上揭犯行均堪認定，應依法論科。
三、按大陸地區人民非經主管機關許可，不得進入臺灣地區；又
    不得使大陸地區人民非法進入臺灣地區，臺灣地區與大陸地
    區人民關係條例第10條第1 項及第15條第1 款分別定有明文
    。次按臺灣地區與大陸地區人民關係條例第79條第1 項處罰
    違反同條例第15條第1 款所定使大陸地區人民非法進入臺灣
    地區罪，凡非經合法手續進入者皆包含之，自不以偷渡進入
    為限（最高法院90年度台上字第3180號、92年度台上字第40
    號判決意旨參照），而大陸地區人民，其父母、配偶或子女
    在臺灣地區設有戶籍者，得申請進入臺灣地區探親，大陸地
    區人民進入臺灣地區許可辦法第3 條第1 項第3 款亦有明文
    。查被告劉晉維為使大陸地區人民被告莊小平得依據上開規
    定入境臺灣地區，與無結婚真意之被告莊小平辦理結婚手續
    ，以徒具外觀合法形式之結婚，任由被告莊小平以團聚為由
    申請來臺，藉以規避我國政府對大陸地區人民入境之管制，
    被告劉晉維實質上形同以非法手段使大陸地區人民進入臺灣
    。次按結婚，應為結婚之登記；結婚登記，應以當事人之一
    方為申請人，戶籍法第17條第1 項、第35條分別定有明文。
    而申請人於申請結婚戶籍登記時，應提出證明文件，經戶政
    事務所承辦公務員查驗後，將受理登記資料登錄於電腦系統
    ，並於國民身分證及戶口名簿有關欄內為必要之註記，戶籍
    法施行細則第13條、第17條亦有明文。是關於結婚戶籍登記
    ，戶政機關僅有形式審查權而無實質審查權，故倘申請人明
    知無結婚之實，卻使戶政機關公務員為結婚之登記，應該當
    使公務員登載不實公文書之犯行。是核被告劉晉維利用假結
    婚之方式，使大陸地區人民被告莊小平進入臺灣地區之行為
    ，係違反臺灣地區與大陸地區人民關係條例第15條第1 款不
    得使大陸地區人民非法進入臺灣地區之規定，應依同條例第
    79條第1 項規定論處；又被告劉晉維、莊小平共同以不實之
    結婚事項，向戶政機關申請結婚登記，應依刑法第第214 條
    之使公務員登載不實罪論處。被告劉晉維與真實姓名、年籍
    均不詳、綽號「阿狗」之成年男子間（就非法使大陸地區人
    民非法進入臺灣地區部分）、被告劉晉維與被告莊小平間（
    就使公務員登載不實部分），均有犯意聯絡及行為分擔，均
    為共同正犯。被告劉晉維上開2 犯行之間，犯意各別，行為
    互殊，應予分論併罰。再者，本案被告2 人僅共同以不實之
    結婚事項，向戶政機關申請結婚登記，並未再持該使公務員
    登載不實之戶籍謄本公文書向其他機關或個人行使；而被告
    劉晉維向移民署申請大陸配偶被告莊小平來臺探親，及被告
    莊小平持「中華民國臺灣地區旅行證」，交由桃園中正國際
    機場承辦人員查驗之行為，亦不該當行使使公務員登載不實
    文書罪之構成要件（詳下述），是公訴意旨認被告2 人共犯
    行使使公務員登載不實文書犯行，容有未洽。爰審酌被告劉
    晉維於假結婚後，以申報不實配偶關係、探親團聚事由方式
    ，使大陸女子被告莊小平非法來臺，已損及我國戶政機關對
    於人民結婚登記事項管理之正確性，且足以妨害、擾亂臺灣
    地區社會生活秩序與善良風俗，及考量其等犯罪動機、目的
    、手段等一切情狀，爰分別量處如主文所示之刑，並就被告
    莊小平部分，諭知易科罰金之折算標準，及就被告劉晉維部
    分，定如主文所示之應執行刑。末查，被告劉晉維前未曾因
    故意犯罪受有期徒刑以上刑之宣告等情，有臺灣高等法院被
    告前案紀錄表在卷可參；茲僅因一時思慮不週而罹刑章，且
    犯後坦承犯行，態度良好，經此偵審程序及罪刑之宣告，應
    能知所警惕，信無再犯之虞，本院認所宣告之刑以暫不執行
    為適當，爰併予宣告緩刑（緩刑期間如主文所示），以啟自
    新。又「緩刑宣告，得斟酌情形，命犯罪行為人向公庫支付
    一定之金額。」、「該款事項得為民事強制執行執行名義。
    」刑法第74條第2 項第4 款、第4 項分別定有明文。是本院
    審酌被告劉晉維犯罪情節，命被告劉晉維應於緩刑期間之10
    0 年7 月31日前應向國庫支付一定金額完畢（詳如主文所示
    ）。而該命令自本判決確定時起，即得為民事強制執行之執
    行名義；且被告劉晉維如拒不履行，依刑法第75條之1 第1
    項第4 款之規定，得為撤銷緩刑宣告之事由，一併指明。
貳、不另為無罪之諭知：
一、公訴意旨另以：被告劉晉維與大陸地區女子被告莊小平共同
    基於行使使公務員登載不實文書之犯意聯絡，2 人先於98年
    5 月20日在大陸地區浙江省虛偽辦理結婚登記，並取得浙江
    省溫州市華東公證處核發之結婚公證書；被告劉晉維於返臺
    後，即持該公證書前往海基會辦理認證；復於同年6 月18日
    ，填具「大陸地區人民入出臺灣地區旅行證申請書」，及檢
    具海基會證明、結婚公證書及保證書等文件，向移民署申請
    大陸配偶被告莊小平來臺探親而行使之，使移民署該管公務
    員不知有偽，除在申請書上簽註審核意見並由登錄人員登入
    申請案件查詢資料檔及大陸同胞申請來台查詢檔，據以核准
    被告劉晉維申請，並核發給被告莊小平「中華民國臺灣地區
    旅行證」。嗣於同年9 月4 日，被告莊小平即持上開登載不
    實之旅行證，交由不知情之桃園中正國際機場查驗人員而行
    使後，非法進入臺灣，足以生損害於入出境資料管理之正確
    性。因認被告劉晉維、莊小平此部分行為，共同涉犯刑法第
    216 條、第214 條之行使使公務員登載不實文書罪嫌等語。
二、惟按刑法第214 條所謂使公務員登載不實事項於公文書罪，
    須一經他人之聲明或申報，公務員即有登載之義務，並依其
    所為之聲明或申報予以登載，而屬不實之事項者，始足構成
    ，若其所為聲明或申報，公務員尚須為實質之審查，以判斷
    其真實與否，始得為一定之記載者，即非本罪所稱之使公務
    員登載不實，此經最高法院著有73年臺上字第1710號判例可
    資參照。：
三、按大陸地區人民，須經主管機關許可始得進入臺灣地區，臺
    灣地區與大陸地區人民關係條例第10條第1 項定有明文，而
    主管機關內政部亦訂定「大陸地區人民進入臺灣地區許可辦
    法」以資規範。從而，大陸地區人民申請進入臺灣地區，其
    申請入境之事由是否屬實，主管機關即移民署之承辦公務員
    應為「實質審查」，以判斷其真實與否，並非一經聲明，即
    有登載之義務。是被告2 人以不實之結婚事由，申請大陸地
    區人民被告莊小平入境臺灣地區，既須經移民署為實質之審
    查，以為准駁之決定，縱然主管機關疏於審查，致使朦混通
    過而准許入境，然揆之上開判例意旨，亦難認被告2 人此部
    分所為，已合於刑法第214 條之使公務員登載不實罪之要件
    。是被告2 人此部分所為，均不該當刑法第216 條、第214
    條之行使使公務員登載不實文書罪嫌。
四、綜上所述，被告2 人向移民署申請被告莊小平入境來臺之事
    實，既與刑法第214 條之構成要件迥不相侔，依罪刑法定原
    則，本應為無罪之諭知，惟此部分與前揭起訴有罪部分，乃
    係基於同一犯意，在密切接近之時地實施，侵害同一社會法
    益，而應將之視為數個舉動之接續施行，合為包括之一行為
    ，即1 個使公務員登載不實犯行予以評價，為接續犯之實質
    上一罪關係，爰不另為無罪之諭知。
據上論斷，應依刑事訴訟法第273 條之1 、第299 條第1 項前段
，臺灣地區與大陸地區人民關係條例第15條第1 款、第79條第1
項，刑法第11條前段、第28條、第214 條、第51條第5 款、第74
條第1 項第1 款、第2 項第4 款，刑法施行法第1 條之1 ，判決
如主文。
本案經檢察官呂朝章到庭執行職務。
中    華    民    國    99    年    11    月    19    日
                  刑事第十六庭  法  官  羅立德
以上正本證明與原本無異。
如不服本判決應於收受送達後10日內向本院提出上訴書狀，並應
敘述具體理由；其未敘述上訴理由者，應於上訴期間屆滿後20日
內向本院補提理由書（均須按他造當事人之人數附繕）「切勿逕
送上級法院」。
                                書記官  鄭淑丰
中    華    民    國    99    年    11    月    19    日
附錄本案論罪科刑法條：
刑法第214 條：
明知為不實之事項，而使公務員登載於職務上所掌之公文書，足
以生損害於公眾或他人者，處3 年以下有期徒刑、拘役或500 元
以下罰金。
臺灣地區與大陸地區人民關係條例第15條：
左列行為不得為之：
一、使大陸地區人民非法進入臺灣地區。
臺灣地區與大陸地區人民關係條例第79條：
違反第15條第1 款規定者，處1 年以上7 年以下有期徒刑，得併
科新臺幣100 萬元以下罰金。
意圖營利而犯前項之罪者，處3 年以上10年以下有期徒刑，得併
科新臺幣500 萬元以下罰金。

司法院資訊處製作；財團法人民間司法改革基金會備份。
